【裁判字號】    97,國,27
【裁判日期】    971217
【裁判案由】    國家賠償
【裁判全文】
臺灣臺中地方法院民事判決  97年度國字第27號
原      告  乙○○
訴訟代理人  周啟同律師
被      告  台中市中興地政事務所
法定代理人  戊○○
訴訟代理人  丙○○
            甲○○
被      告  台中市政府
法定代理人  胡自強
訴訟代理人  丁○○
上當事人間請求國家賠償事件，本院於民國97年11月18日言詞辯
論終結，判決如下：
    主    文
原告之訴駁回。
訴訟費用由原告負擔。
    事實及理由
一、按依國家賠償法請求損害賠償時，應先以書面向賠償義務機
    關請求之；賠償義務機關拒絕賠償，或自提出請求之日起逾
    30日不開始協議，或自開始協議之日起逾60日協議不成立時
    ，請求權人得提起損害賠償之訴，此觀諸國家賠償法第10條
    第1項及第11條第1項前段之規定自明。本件原告認被告台中
    市中興地政事務所及台中市政府應依國家賠償法第2條第2項
    規定，連帶負損害賠償責任，前曾分別以書面向被告請求國
    家賠償，然均遭被告拒絕賠償等情，有原告提出之台中市中
    興地政事務所民國97年1月14日中興地所一字第0970000515
    號函及台中市政府97年7月21日府法賠字第0970170135號函
    附卷可稽。是原告提起本件國家賠償訴訟，揆之首開規定，
    程序上並無不合，先予敘明。
二、原告主張：訴外人劉宗澤為原告之債務人，原告並已聲請本
    院以87年度票字第2978號本票裁定准予強制執行確定，嗣並
    持該確定裁定為執行名義，聲請本院以93年度執八字第5918
    3號強制執行事件，對劉宗澤與他人所共有坐落台中市○○
    區○○段989、990-1地號土地，及台中市○○區鎮○段
    543-1地號土地，應有部分均為2366分之157（下稱系爭3筆
    土地）實施查封，然系爭3筆土地經三次拍賣及特別拍賣程
    序，均執行無結果，依法視為撤回該等土地之執行，而由本
    院民事執行處發給債權憑證，並塗銷查封登記。然訴外人劉
    宗澤除系爭3筆土地外，並無任何財產可供強制執行，故原
    告將來仍有再行聲請查封拍賣受償之必要。而因被告台中市
    中興地政事務所於系爭3筆土地之土地登記簿上註記：「公
    告徵收禁止分割、合併、移轉及設定他項權利，依台中市政
    府府地用字第45054號公告徵收」等語，致使原告相信訴外
    人劉宗澤不可能將該等土地移轉移或設定抵押權予他人，俟
    該等土地漲價後再聲請查封拍賣。乃訴外人劉宗澤竟於96
    年8月16日以買賣為原因，申請移轉登記予訴外人賴朝銘，
    並經被告台中市中興地政事務所於96年9月14准許辦理移轉
    登記，顯然不法侵害原告權利，原告遂向被告台中市中興地
    政事務所請求國家賠償，乃被告台中市中興地政事務所竟於
    97年1月14日以中興地所一字第0970000515號函回覆：「...
    上開土地登記簿雖有『公告禁止分割、合併、移轉及設定他
    項權利，依台中市政府府地用字第45054號公告徵收』之註
    記，惟當事人出具土地使用同意書並經台中市政府96年7月
    25日府建土字第0960164355號函准予辦理在案，故本所並無
    不法之情事」等情，拒絕賠償，足見被告台中市中興地政事
    務所准許訴外人劉宗澤辦理系爭3筆土地移轉登記予訴外人
    賴朝銘，係以經被告台中市政府之同意為準據，故被告台中
    市中興地政事務所及台中市政府顯然違反土地法第232條之
    強制規定，共同不法侵害原告之權利，致原告無法再聲請查
    封拍賣系爭3筆土地受償，應負連帶損害賠償責任。玆以系
    爭3筆土地之公告地價計算該等土地之價值共計新台幣1,329
    ,900 元，以為原告所受之損害。爰依國家賠償法第2條第2
    項及第11條之規定，提起本件訴訟。並聲明；被告應連帶給
    付原告1,329,900元，及自起訴狀繕本送達翌日起至清償日
    止，按週年利率百分之5計算之利息。
三、被告台中市中興地政事務所則以：系爭3筆土地於81年5月26
    日以收文第18984號函，依台中市政府府地用字第45054號公
    告辦理「公告徵收禁止分割、合併、移轉及設定他項權利」
    之註記，嗣經本院民事執行處以93年12月22日中院清民執93
    執八字第59183號函囑託辦理查封登記，被告即依土地徵收
    法令補充規定第3點洽請共同被告台中市政府查明系爭3筆土
    地之補償地價是否已發放完畢，經被告台中市政府查告：原
    所有權人劉宗澤同意參加重劃，不列入徵收等情，被告即依
    規定辦理查封登記。其後訴外人劉宗澤於96年8月10日申請
    將系爭3筆土地移轉登記予訴外人賴朝銘，並檢附被告台中
    市政府96年7月25日府建土字第0960164355號函准許辦理所
    有權移轉登記等相關文件，被告即依各該函文准予辦理，於
    法並無違誤。乃原告竟認被告准予辦理上開買賣移轉登記，
    係侵害其將來拍賣訴外人劉宗澤所有系爭3筆土地之權利，
    殊有誤會。原告如為保障其債權之實現，應另向法院聲請對
    債務人劉宗澤之財產強制執行，其怠於行使權利或期待權受
    損，並非被告所造成。原告主張被告准予辦理前揭所有權移
    轉登記致其債權將來無法獲得實現，二者間並無相當因果關
    係，本件並不符合國家賠償之要件，原告之訴，為無理由等
    語，資為抗辯。並聲明：駁回原告之訴。
四、被告台中市政府則以：原告前曾聲請法院拍賣訴外人劉宗澤
    所有系爭3筆土地，經3次拍賣及特別拍賣程序，均無人應買
    ，且原告亦未聲請另行估價或減價拍賣，即視為撤回該等不
    動產之執行，並經法院於94年10月31日發函囑託共同被告台
    中市中興地政事務所塗銷查封登記。系爭3筆土地固有「公
    告徵收禁止分割、合併、移轉及設定他項權利」之註記，然
    因訴外人劉宗澤同意被告台中市政府先行使用土地，並出具
    土地使用同意書，俟將來該地區列入重劃或區段徵收時參加
    土地分配或申請領回抵價地之權利，故被告台中市政府就訴
    外人劉宗澤所有系爭3筆土地之持分並未列入辦理用地徵收
    。而因系爭3筆土地其他共有權人有未參加土地重劃分配等
    程序，故被告台中市政府乃為前開徵收註記，且徵收註記係
    對整筆土地地號為之，無從針對土地持分個別註記，是原告
    誤認訴外人劉宗澤所有系爭3筆土地因徵收註記而不得移轉
    一節，容有誤會。再者，徵收禁止移轉之註記與土地法第78
    條第8款所稱之限制登記迥不相同，且土地法第232條規定之
    立法意旨，係為確定徵收及補償對象，並非為保障債權人之
    債權或取代限制登記程序，原告若為保障其債權之實現，自
    應聲請法院對債務人劉宗澤之財產為強制執行，其怠於行使
    權利或期待權受損之損害，並非被告台中市政府所造成。從
    而，共同被告台中市中興地政事務所依被告台中市政府函文
    ，准予訴外人劉宗澤將系爭3筆土地辦理移轉登記予訴外人
    賴朝銘，致原告債權將來無法獲得實現，二者間並無相當因
    果關係存在，被告台中市政府之行政程序並無疏失，且行使
    公權力時，亦無過失侵害人民權利，本件並不符合國家賠償
    之要件，原告訴請國家賠償，應予駁回等詞置辯。並聲明：
    駁回原告之訴。
五、兩造不爭執之事實：
（一）原告係訴外人劉宗澤之債權人，並曾聲請本院以93年度執
      八字第59183號給付票款強制執行事件，對劉宗澤與他人
      共有之系爭3筆土地實施查封，嗣因該3筆土地經三次拍賣
      及特別拍賣程序，均執行無結果，故由本院發給原告債權
      憑證，並塗銷系爭3筆土地之查封登記。
（二）系爭3筆土地之土地登記謄本上固均有「公告徵收禁止分
      割、合併、移轉及設定他項權利，依台中市政府府地用字
      第45054號公告徵收中興收文第18984號81年5月26日」之
      註記，然本院前開強制執行事件就該3筆土地執行查封時
      ，被告台中市中興地政事務所曾以94年1月6日中興地所一
      字第0940000310號函覆本院，載明系爭3筆土地係屬同意
      參加重劃，不列入徵收土地等情。
（三）劉宗澤於96年9月14日將系爭3筆土地之所有權應有部分，
      以買賣為原因，辦理移轉登記予訴外人賴朝銘。
六、原告主張被告台中市中興地政事務所經被告台中市政府之同
    意，准許原告之債務人劉宗澤將系爭3筆土地所有權應有部
    分辦理移轉登記予訴外人賴朝銘，違反土地法第232條之規
    定，共同不法侵害原告之權利，致原告無法聲請查封拍賣系
    爭3筆土地，使其債權受清償，受有1,329,900元之損害，應
    連帶負損害賠償責任等情。惟被告否認有何不法侵害原告權
    利情事，並以前揭情詞置辯。是本件兩造爭執之重點，顯為
    被告是否應負國家賠償責任？經查：
（一）按公務員於執行職務行使公權力時，因故意或過失不法侵
      害人民之自由或權利者，國家應負賠償責任，固為國家賠
      償法第2條第2項所明定；惟人民依此規定請求國家賠償，
      須以受有不法之侵害為要件。查系爭3筆土地之土地登記
      簿上雖有「公告徵收禁止分割、合併、移轉及設定他項權
      利，依台中市政府府地用字第45054號公告徵收」之註記
      ，然經本院向被告台中市政府調閱該府81年5月13日府地
      用字第45054號徵收公告，發現訴外人劉宗澤所有系爭3筆
      土地，應有部分均2366分之157，係屬「同意參加重劃，
      不列入徵收」之土地，亦即由土地所有權人出具同意書，
      同意被告台中市政府先行使用其土地，並保留其未來參與
      重劃分配之權利，故被告台中市政府並未徵收該等應有部
      分土地，有該公告附具81年度永春路工程用地地價補償清
      冊在卷可稽。復參諸原告係訴外人劉宗澤之債權人，前亦
      曾聲請本院以93年度執八字第59183號給付票款強制執行
      事件，對訴外人劉宗澤所有系爭3筆土地實施查封，經本
      院囑託被告台中市中興地政事務所辦理查封登記結果，該
      所亦曾於94年1月6日以中興地所一字第0940000310號函覆
      稱：系爭3筆土地係屬同意參加重劃，不列入徵收土地等
      情明確，並依法辦理查封登記完畢，已為兩造不爭執之事
      實，益徵訴外人劉宗澤所有系爭3筆土地之應有部分並未
      經被告台中市政府徵收。蓋土地法第232條明定：被徵收
      之土地公告後，除於公告前因繼承、強制執行或法院之判
      決而取得所有權或他項權利，並於公告期間內聲請將其權
      利登記者外，不得移轉或設定負擔。再參照土地徵收法令
      補充規定第3項第1款及第2款復規定：土地經公售徵收後
      ，登記機關接到法院囑託辦理查封、假扣押、假處分或破
      產登記時，應即逕洽主辦徵收機關查明該土地之補償地價
      是否已發放完畢後，依左列原則處理 (1)補償地價如已發
      放完畢，應即將該土地已經徵收及其補償地價已發收完畢
      ，致無從辦理登記之情形函復法院。(2)補償地價如尚未
      發放完畢，則視執行法院實施查封、假扣押、假處分或破
      產宣告之時間依下列方式處理：1執行法院實施查封、假
      扣押、假處分或破產宣告時間如在公告徵收當日以後者，
      因徵收為公法上所為之行政處分，自公告徵收當日已發生
      效力，登記機關應即將該土地已經徵收致無從辦理登記之
      事實函復法院。2可知土地經公告徵收後，地政機關始接
      到法院囑託辦理查封登記時，不論地價補償費是否已發放
      完畢，地政機關均無從再辦理查封登記。乃原告前聲請本
      院民事執行處強制執行其債務人劉宗澤所有系爭3筆土地
      之應有部分，於該等土地之登記簿上已有前述「公告徵收
      禁止分割、合併、移轉及設定他項權利，依台中市政府府
      地用字第45054號公告徵收」之註記之情形下，被告台中
      市中興地政事務所竟仍得受法院囑託辦理查封登記，則斯
      時原告應可探知被告台中市政府並未徵收其債務人劉宗澤
      所有系爭3筆土地。更何況原告於前開強執執行事件，係
      委任律師（按即本件原告訴訟代理人）為代理人，其代理
      人既具有法律專業素養，衡情當極易翻查研究相關法令得
      知上情。乃原告不此之圖，竟一味指稱系爭3筆土地之土
      地登記簿上存有上開註記，依法經公告徵收，已不得移轉
      或設定抵押權予他人云云，要無可採。
（二）玆原告之債務人劉宗澤所有系爭3筆土地之應有部分既未
      經被告台中市政府徵收，且原告聲請拍賣該等土地，經三
      次拍賣及特別拍賣程序，均無人應買或承受，原告亦未聲
      請另行估價或減價拍賣，視為撤回該等不動產之執行（強
      制執行法第95條參照），由本院民事執行處發給原告債權
      憑證，並於94年10月31日發文囑託被告台中市中興地政事
      務所塗銷系爭3筆土地之查封登記，復為兩造所不爭執之
      事實，並有本院93年度執八字第59183號給付票款強制執
      行事件可稽，則訴外人劉宗澤於所有系爭3筆土地經塗銷
      查封登記後，於96年8月10日以買賣為原因，聲請將該3筆
      土地所有權應有部分移轉登記予訴外人賴朝銘，賴朝銘並
      出具土地使用同意書，載明俟將來該地區土地列入重劃或
      區段徵收時，保留參加土地分配或申請領回抵價地之權利
      ，而同意將系爭3筆土地無償提供台中市政府興闢各項工
      程及維護使用（平均地權條例第55條及都市計畫法第48條
      參照）等情，復再檢附被告台中市政府96年7月25日府建
      土字第0960164355號函，其上載敘：原所有權人劉宗澤等
      人因買賣需辦理移轉，請准予辦理產權移轉予立同意書人
      賴朝銘等語，由被告台中市中興地政事務所據此准許辦理
      移轉登記，並於96年9月14日登記完畢，有此項土地登記
      之申請書及附具之買賣契約書、同意書等相關資料，暨土
      地登記謄本存卷可參，由此足認被告台中市中興地政事務
      所因被告台中市政府之同意，而准許辦理該項所有權移轉
      登記，於法尚無違誤，自無何不法可言。乃原告竟於系爭
      3筆土地經塗銷查封登記後，迄至訴外人劉宗澤於96年9
      月14日移轉登記予訴外人賴朝銘前之近二年期間，均未曾
      再聲請強制執行系爭3筆土地，錯失查封拍賣該等土地，
      使其債權得有受償之機會，則其自己怠於行使權利所受之
      損害，自難令被告賠償。故原告主張被告台中市中興地政
      事務所及台中市政府應負國家賠償責任，連帶賠償其所受
      之損害1,329,900元並加給法定遲延利息，揆之首開說明
      ，自屬無據。
七、綜上所述，原告主張被告台中市中興地政事務所經被告台中
    市政府之同意，准許原告之債務人劉宗澤將系爭3筆土地移
    轉登記予訴外人賴朝銘，違反土地法第232條之規定，共同
    不法侵害原告之權利，致原告之債權無法經由強制執行系爭
    3筆土地而受償，受有1,329,900元之損害，應負國家賠償責
    任等情，既非可採，被告所辯，尚屬可信。從而，原告依國
    家賠償法第2條第2項之規定，請求被告連帶給付1,329,900
    元，及自起訴狀繕本送達翌日起至清償日止，按週年利率百
    分之5計算之利息，為無理由，應予駁回。
八、本件事證已臻明確，兩造其餘攻擊防禦方法，與本件判決結
    果尚不生影響，爰不逐一贅敘，併此敘明。
九、訴訟費用負擔之依據：民事訴訟法第78條。
中    華    民    國    97    年    12    月    17    日
                  民事第二庭    法  官  吳美蒼
正本係照原本作成。
如對本判決上訴，須於判決送達後20日內向本院提出上訴狀。
中    華    民    國    97    年    12    月    17    日
                                書記官


司法院資訊處製作；財團法人民間司法改革基金會備份。
